【裁判字號】    89,上,98
【裁判日期】    890905
【裁判案由】    拆屋還地
【裁判全文】
臺灣高等法院臺南分院民事判決  八十九年度上字第九十八號
      上  訴  人  癸○○
                  丑○○
                  乙○○
                  丁○○
                  丙○○
                  甲○○○
                  寅○○○
                  己○
                  戊○
      被上  訴人  辛○○      .
                  子○○      .
                  壬○○      .
                  庚○○      .
                              .
      共      同
      訴訟代理人  李國弘律師
      複 代 理人  林國一律師
                  林崑地律師
右當事人間請求拆屋還地事件，上訴人對於中華民國八十八年十二月三十日臺灣臺南
地方法院八十八年訴字第一二五○號第一審判決提起上訴，本院判決如左：
    主    文
上訴駁回。
第二審訴訟費用由上訴人負擔。
    事    實
甲、上訴人方面：
一、聲明：求為判決：
  (一)原判決不利上訴人部分廢棄。
  (二)駁回被上訴人假執行之聲請。
  (三)第一、二審訴訟費用均由被上訴人負擔。
二、陳述：除與原判決記載相同者，茲引用之外，補稱：
（一）程序方面：
 １、鈞院八十八年度訴字第一二五○號民事判決送達上訴人時，
      判決書內第六頁及第七頁中間缺漏許多關於事實之記載，足以使上訴人無從明
      瞭及答辯，請重行繕打並重行送達及計算上訴期間。
 ２、請求回復占有物之訴，應以現在占有物之人為被告，（四十四年台上字第一六
      五號），原審判決得心證之理由欄二，後段『：：：自六十二年以後；一直由
      被告癸○○占用，其餘被告則陸續遷出：：：』則被上訴人猶以全體為被告，
      當事人不適格，應予判決駁回。
  ３、上訴人就本件共有物回復訴訟提起上訴，上訴效力及其第一審判決其餘全部被
      告，請求依法通知其餘被上訴人丑○○、乙○○、丁○○、丙○○、甲○○○
      到場辯論。
（二）實體方面：
  １、事實上陳述：
 （１）「解釋意思表示，應採求當事人之真意，不得拘泥於所用之辭句」我國民法
       第九十八條定有明文，又「在第一審就事實或證據所未為之陳述，得追復之
       」我國民事訴訟第四百四十七條第二項定有明文。上訴人於第一審八十八年
       九月十三日言詞辯論時陳述「土地不是我們的，但是是我們祖先的：：：」
       該項陳述，在表示繼承事實的存在性，原審言詞辯於筆錄誤載為「上訴人自
       認對系爭土地沒有所有權」請求准許更正。
 （２）「占有之繼承人，得就自己之占有，或將自己之占有與其前占有人之占有合
       併，而為主張」我國民法第九百四十七條第一項定有明文，上訴人於原審一
       再陳述，上訴人之占有係爭物乃是繼承上訴人之父（即被繼承人）之占有，
       應同等受民法第九百四十三條法律之保護，原審不應認為上訴人及上訴人之
       被繼承人均是無正當之占有權源。
 （３）上訴人於原審提出兩造繼承系統表，旨在說明本件訴訟關涉三－四代祖先之
       淵源又脈絡，溯及日治時期之物權制度與民初登記制度之情況，我國民法物
       權編於民國十八年公布，依民法物權物編施行法一條「民法物權編施行前發
       生之物權，除本施行法有特別規定外，不適用民法權編之規定」原審既未認
       定上訴人與其被繼承人黃在、黃武繼承權有無之事實，復未認定黃在、黃武
       有無與上一代及上二代繼承之事實，在尚未整個釐清本件訴訟上訴人究係有
       權占有抑或無權占有，基礎事實之前，既妄加擅斷，自難折服。
 （４）原審判決得心證之理由欄，「：：：：訴外人郭景祥確曾同意上訴人等使用
       系爭土地，該項同意，僅屬使用借貸性質：：：」郭景祥行使同意權之法律
       性質為何？究係同意所有權之移轉或者是繼承遺產分配之方式，何以因郭景
       祥之同意後，上訴人之祖先即得以在該系爭土地建築房屋居住數十年之久相
       安無事，上訴人之家族中多口耳相傳，乃原審未詳加調查了解，率爾推論「
       該同意使用，僅屬使用權性質」而非所有權同意移轉性質，有待上訴審之協
       力。
 （５）「善意占有人，因改良占有物所支出之有益費用，於其占有物現存之增加價
       值限度內，得向回復請求人，請求償還」民法第九百五十五條定有明文，上
       訴人對系爭土地及地上物所費甚鉅，原審不僅置而不論，反而判令負擔侵權
       賠償費用，亦不公平。
  ２、法律上陳述
 （１）「當事人主張有利於己之事實者，就其事實有舉證之責任」，「法律上推定
       之事實無反證者，無庸舉證」我國民事訴訟法第二百七十七條，第二百八十
       一條定有明文，法律對於存於內心之事，為避免舉證之困難，往往設「推定
       」之規定，如推定為善意占有，（姚瑞光先生著民事訴訟法論七十六年六月
       版第三百六十頁參考）上訴人於占有物上，行使之權利，推定其適法有此權
       利，除被上訴人有反證外，上訴人即無庸舉證，二十九年上字第三七八號著
       有判例，原審不察，竟援引不具拘束力之最高法院六十九年度台上字第八五
       一號判決而認「上訴人應就其取得占有，係有正當權源之事實證明之（見得
       心證之理由欄三）容有誤會，請求鈞院改命被上訴人舉證，以符證據法則。
       」
 （２）上訴人提出土地所有權相續換記申請書，係繼承登記之意思表示，繼承因被
       繼承人死亡而開始，不以登記為生效要件（民法第七百五十九條參照）上訴
       人之祖先於昭和十八年辦理相續登記並經台南地方法院新營出張所御中司法
       書士何繼序受理公證，並繳納記料金（規費）登記在案，具有法定之效力豈
       可如原審所謂「僅屬申請書之性質，顯非土地所有權之證明文件」而已。
 （３）上訴人提出建築改良物情形填報表，原審完全未加審認明白，該填報表內記
       載之事實，為上訴人有之至少有以下幾點：
      (1)權利憑證名稱及件數欄記載「房捐稅單收據壹張」，足供證明上訴人之祖先
        確係原始起造人，否則何須繳納房捐稅（即今房屋稅）。
      (2)審查意見載明「要地上權設定」並有審查人員之核可章及簽署意見日期，具
        公文書性質有實質的證據證明力原審卻認為可疑，又未詳述對此可疑之點安
        在？（見得心證理由三）實難說服。
      (3)建築日期欄記載為「八年」，取得原因欄為「繼承」，填報日期欄記載「三
        十八年十二月二十五日」，建築所有權人姓名欄記載黃在（即上訴人之父）
        ，憑此推估上訴人之祖父去世時間應在三十二、三年間，上訴人之父去世時
        間在六十三年，嗣後由上訴人繼承後，該屋屋齡在五十年以上，年久失修圮
        頹，無法居住乃由上訴人陸續修繕，由竹木造變成磚木造，是必要的保存行
        為，應被容許。
 （４）被上訴人提出台南縣土地登記簿謄本記載白河鎮○○○段二一七地號登記原
       因記載為「繼承」，繼承原因發生日期「民國六十三年五月三十一日」，足
       見被上訴人之父死亡時間在前，上訴人之父黃在死亡時間在後（黃在在民國
       六十三年七月三日死亡），而被上訴人辛○○等四人於民國六十四年十一月
       十八日送件（並於民國六十四年十二月二十二日繼承登記完畢時），隱瞞其
       他公同共有繼承人（即上訴人）之事實，致地政機關登記為被上訴人所有，
       而未登記為上訴人共同持分），侵害上訴人之共有權，上訴人自得行使民法
       第八百二十一條本於所有權人，不受土地法第四十三條登記絕對效力之保護
       。）
 （５）「繼承開始於台灣光復以前者（民國三十四年十月二十四日以前），應依有
       關台灣光復差繼承習慣辦理」，「日據時期招婿（贅夫）與妻所生子女，冠
       母姓者，繼承其母之遺產，冠父姓者，繼承其父之遺產。但父母共同商議決
       定繼承關係者，從其約定。」「繼承開始前，依當時之習慣有其他合法繼承
       人者，即不適用民法繼承編之規定」，八十五年四月二十五日內政部修正繼
       承登記法令有補充規定，又八十一年五月四日發佈夫妻聯合財產更名登記審
       查要點六「招贅婚姻財產制，民法並無特別規定，其以妻名義登記之夫妻聯
       合財產，得辦理更名登記為贅夫所有」，本案重要關係人郭景祥（上訴人祖
       母之兄）與黃美（被上訴人父之姊）之婚姻關係為招贅婚，郭景祥對系爭土
       地有與被上訴人之父共同繼承之權利，而對合法繼承所得土地，同意一部讓
       與上訴人之父使用收益，上訴人之父及上訴人自得主張所有權。
 （６）「善意占有人，於本權訴訟敗訴（確定）時，始自其訴訟拘束發生之日起，
       視為惡意占有人」民法第九百五十九條定有明文，上訴人既善意占有該系爭
       土地，占有人推定其為以所有之意思，善意、和平及公然占有（民法第九百
       四十四條第一項參照），並無故意或過失侵害被上訴人之權利可言，縱有故
       意或過失，亦可能係上訴人祖先之行為，上訴人並非侵權行為人，不得民法
       第一百八十四條侵權責任之構成要件。又本件上訴人占有原告土地，依社會
       通常之觀念，雖將可獲得相當於租金之利益，但善意取得具有法律上之原因
       （王澤鑑先生民法總則實例第三百十頁參照），亦不符民法第一百七十九條
       不當得利構成要件，原審判令上訴人須給付十八萬六千七百八十七元，顯有
       未當。
三、證據：援用第一審所提證據。
乙、被上訴人方面：
一、聲明：求為判決：
 (一) 駁回上訴。
 (二) 第二審訴訟費用由上訴人負擔。
二、陳述：除與原判決記載相同者，茲引用之外，補稱：
（一）系爭房屋乃黃在與黃武共有，為上訴人在原審所自認，而黃在與黃武均已死亡
      ，上訴人及原審共同被告分別為其繼承人，即因繼承而為系爭房屋之公同共有
      人，自係系爭土地之占有人，而負有拆屋還地之義務。
（二）上訴人於原審自認：「我們對系爭土地沒有所有權」（見原審卷八十八年九月
      十三日言詞辯論筆錄）。上訴人請求更正，並無證據，自非有理。而上訴人就
      其使用系爭土地有何正當權源，並未能舉證以實其說，自屬無權占有。上訴人
      雖主張郭景祥曾同意其前手使用系爭土地，為被上訴人所否認，縱屬不虛，其
      為債之關係（同意使用乃債之關係，無物權效力）亦僅存在於特定當事人之間
      ，亦即存在於郭景祥與上訴人之前手間，對被上訴人不生拘束力，上訴人自不
      得對被上訴人主張其有使用系爭土地之權利。
（三）民法第九百四十七條第一項所定：「占有之繼承人，得就自己之占有，或將自
      己有與其前占有人之占有合併，而為主張」，與上訴人之占有是否無權占有無
      涉，蓋上訴人之父之占有系爭土地亦係無權占有。至於民法第九百四十三條規
      定：「占有人於占有物上行使之權利，推定其適法有此權利」，亦與上訴人就
      系爭土地之占有是否有正當權源無關，此參照最高法院卅九年台上字第一二七
      號判例甚明。
（四）上訴人於原審提出之土地所有權相續登記申請書，被上訴人否認之。縱屬真正
      ，依土地登記簿謄本之記載，系爭土地乃被上訴人共有，非上訴人之被繼承人
      黃在、黃武所有，亦非黃在、黃武之被繼承人黃得成所有，上訴人殊無由因繼
      承而取得系爭土地之所有權。
（五）上訴人在原審提出之建築改良物情形填報表，為被上訴人所否認。且系爭房屋
      乃原審共同被告之被繼承人黃在、黃武所共有，為上訴人在原審所自認。
（六）上訴人主張郭景祥對系爭土地有與被上訴人之父共同繼承之權利，而對合法繼
      承所得土地，同意一部讓與上訴人之父使用收益等語，被上訴人否認之。
三、證據：除援用第一審所提證據外，補提照片一幀為證。
    理    由
一、上訴人丑○○、甲○○○、乙○○、丁○○、丙○○、寅○○○、己○、戊○經
    合法通知，無正當理由，而未於言詞辯論期日到場，核無民事訴訟法第三百八十
    六各款所列情形，爰准依被上訴人聲請，由其一造辯論而為判決。又按上訴人繼
    承被繼承人黃在、黃武等公同共有物之訴，乃固有必要共同訴訟，其為訴訟標的
    之法律關係，對於共同訴訟人，必須合一確定。本件雖僅原審被告癸○○一人提
    起上訴，惟依民事訴訟法第五十六條第一項第一款前段規定，其上訴之效力及於
    原審同造被告甲○○○、乙○○、丁○○、丙○○、寅○○○、己○、戊○等人
    ，爰將甲○○○、乙○○、丁○○、丙○○、寅○○○、己○、戊○等人併列為
    上訴人，合先述明。
二、本件被上訴人於原審起訴主張：坐落台南縣白河鎮○○○段二一七地號、建、面
    積０‧一０一八公頃、同段二一七－一地號、建、面積０‧００八二公頃及同段
    二一八地號、建、面積０‧００九八公頃等三筆土地，乃被上訴人共有，每人之
    應有部分各四分之一。上訴人之被繼承人（父）即訴外人黃在及黃武並無正當權
    源，於其生前在上開三筆土地上建造磚木造平房、竹木造房屋、庭院及道路等地
    上物，即上開二一七地號土地上如附圖所示Ｃ部分磚木造房屋，Ｄ部分庭院，Ｅ
    部分磚木造房屋，Ｆ部分庭院，Ｈ部分木造房屋，Ａ部分花圃，Ｂ部分道路；及
    二一七之一地號土地上如附圖所示Ｉ部分竹木造房屋，Ｊ部分庭院；及二一八號
    土地上如附圖所示Ｋ部分庭院。黃在於六十三年七月三日死亡後，由上訴人丑○
    ○、癸○○、甲○○○、乙○○、丁○○、丙○○等繼承，黃武於八十二年二月
    二十七日死亡，由其妻寅○○○、長男己○、次男戊○等三人繼承，該房屋為上
    訴人等繼承而為公同共有，至於坐落台南縣白河鎮○○○段二一七地號建面積０
    ‧一０一八公頃土地上如附圖所示Ｇ部分面積０‧０００四公頃木造鴿舍則由上
    訴人癸○○自行建造，均屬無權占有，依民法第七六七條規定，被上訴人自得請
    求上訴人等拆屋還地。黃在及黃武死亡後，一直由上訴人癸○○繼續占有使用上
    開房屋及地上物，致被上訴人無法使用該土地而受有損害，自屬構成侵權行為，
    查上開三筆土地上訴人癸○○占有面積合計五六０平方公尺，而系爭土地八十六
    年八月之申報地價每平方公尺五百二十八元，上訴人無權占有之時間已在十五年
    以上，被上訴人謹請求其賠償十五年之損害共四十萬三千五百二十元（560×528
    ×10\100×15）。上訴人若為時效之抗辯，其超過二年之部分，被上訴人依不當
    得利之法律關係請求。爰依民法第一八四條第一項及第一百七十九條規定請求上
    訴人給付四十四萬三千五百二十元，及自起訴狀繕本送達之翌日起至清償日止，
    按年息百分之五計算之法定遲延利息等情。
三、上訴人則以：依日治時期台灣物權法之規定，系爭三筆土地並非僅被上訴人所有
    ，系爭土地原為上訴人祖母、祖母兄長郭景祥所共有，後來郭景祥入贅被上訴人
    父親大姊黃美，祖母下嫁上訴人祖父，郭景祥叫上訴人祖父搬來一起住，就近互
    相作伴，後來郭景祥過世，土地不知何故就變成被上訴人名下，上訴人祖父為系
    爭土地上房屋及地上物之原始起造人，依法受建物所有權之保護，被上訴人請求
    將系爭土地上之建物及地上物清除，欠缺法律上之依據。上訴人擁有對系爭土地
    及其建物之所有權，屬自主有權占有，並無侵害被上訴人權利之可言，被上訴人
    若有其他損害，與上訴人無相當因果關係，不須負侵權行為損害賠償之責。且上
    訴人基於所有權占有權權能，對房屋基地享有使用及收益，屬有法律上原因而受
    利益，並非不當得利，被上訴人主張不當得利於法有違；又稱其已占用甚久，應
    已取得地上權，非無權占有等語，資為抗辯。
四、被上訴人主張坐落台南縣白河鎮○○○段二一七地號、建、面積０‧一０一八公
    頃、同段二一七之一地號、建、面積０‧００八二公頃及同段二一八地號、建、
    面積０‧００九八公頃等三筆土地（以下簡稱系爭土地）乃被上訴人共有，每人
    之應有部分各四分之一。上訴人之祖父黃得成於其生前在上開三筆土地上建造磚
    木造平房、竹木造房屋、庭院及道路等地上物，即上開二一七地號土地上如附圖
    所示Ｃ部分面積０‧０一三三公頃磚木造房屋，Ｄ部分面積０‧０一四二公頃庭
    院，Ｅ部分面積０‧００四五公頃磚木造房屋，Ｆ部分面積０‧０一四六公頃庭
    院，Ｈ部分面積０‧００三四公頃木造房屋，Ａ部分面積０‧００一七公頃花圃
    ，Ｂ部分面積０‧００一四公頃道路等地上物；及二一七之一地號土地上如附圖
    所示Ｉ部分面積０‧００一五公頃竹木造房屋，Ｊ部分面積０‧００四四公頃庭
    院之地上物；及二一八地號土地上如附圖所示Ｋ部分面積０‧００四三公頃庭院
    之地上物（以下簡稱系爭房屋及地上物）。黃得成死亡後，系爭房屋及地上物由
    上訴人之父即黃在及黃武繼承，嗣黃在於民國六十三年七月三日死亡後，由上訴
    人丑○○、癸○○、甲○○○、乙○○、丁○○、丙○○等繼承，黃武於八十二
    年二月二十七日死亡，由其妻寅○○○、長男己○、次男戊○等三人繼承，系爭
    房屋及地上物為上訴人等繼承而為公同共有，至於坐落二一七地號土地上如附圖
    所示Ｇ部分面積０‧０００四公頃木造鴿舍則由上訴人癸○○自行建造，自六十
    二年以後，系爭房屋、地上物、鴿舍等，一直由上訴人癸○○繼續占有使用，其
    餘上訴人則陸續遷出上開房屋及地上物之事實，業據被上訴人提出土地登記簿謄
    本，並經原審法院會同台南縣白河地政事務所派員至現場勘驗屬實，製有勘驗筆
    錄並繪有複丈成果圖（如附圖），且有台南縣稅捐稽徵處八十八年九月二十二日
    八八南縣稅財字第八八０四七九四五號函、八十八年十月二十九日八八南縣稅財
    字第八八０五四七七六號函附卷可憑，並為上訴人癸○○所自承，自堪信被上訴
    人主張之事實為真正。
五、上訴人對被上訴人既抗辯陳稱：上訴人擁有對系爭土地及其建物之所有權，屬自
    主有權占有，並無侵害被上訴人權利之可言，被上訴人若有其他損害，與上訴人
    無相當因果關係，不須負侵權行為損害賠償之責；且上訴人基於所有權占有權權
    能，對房屋基地享有使用及收益，屬有法律上原因而受利益，並非不當得利，被
    上訴人主張不當得利等語，則兩造之爭點，厥在「被上訴人就系爭土地之所有權
    ，對上訴人是否得行使所有物返還請求權？且得否請求損害金？」經查：
（一）、按「以無權占有為原因，請求返還所有物之訴，被告對原告就其物有所有權
        存在之事實無爭執，而僅以非無權占有為抗辯者，原告於被告無權占有之事
        實，無舉證責任。被告應就其取得占有，係有正當權源之事實證明之。如不
        能證明，則應認原告之請求為有理由。」（參酌最高法院七十二年度台上字
        第一五五二號判決）。本件上訴人既自承系爭土地現為被上訴人所有，僅辯
        稱伊非無權占有，其有權占有云云，按諸上開實務裁判意旨，自應由上訴人
        就其取得占有，係有正當權源善盡舉證責任。而上訴人於原審辯稱日據時期
        系爭土地原為上訴人祖母、祖母兄長郭景祥所共有，後來郭景祥入贅被上訴
        人父親大姊黃美，祖母下嫁上訴人祖父，郭景祥叫上訴人祖父搬來一起住，
        就近互相作伴云云，雖據提出日治時期之「土地所有權相續登記申請書」、
        土地登記謄本為憑，然上開「土地所有權相續登記申請書」，僅屬申請書之
        性質（見原審卷第八十一頁），顯非土地所有權之證明文件，參以上訴人於
        原審亦自承從未繳納地價稅，併於上開土地登記簿謄本記載之地號為三八六
        地號，非系爭土地，均無從證明日據時期上訴人之祖父黃得成或父親黃在、
        黃武曾取得系爭土地之所有權，又上訴人就伊等搬至系爭土地建屋之緣由，
        乃郭景祥叫上訴人祖父搬來一起住云云，亦未據提出任何證據為憑，所辯不
        足採信。上訴人雖於原審另辯稱上訴人祖父為系爭土地上房屋及地上物之原
        始起造人，依法受建物所有權之保護等語，並提出建築改良物情形填報表為
        證，惟查，該填報表上所載房屋所有權人僅為黃在（見原審卷第八十二頁）
        ，且其上所載房屋之構造為竹造，建積十四坪，是否即為系爭房屋與地上物
        ，已有可疑，矧上訴人之被繼承人等即使為系爭房屋及地上物之所有權人，
        然土地與房屋乃各別存在之不動產，各得單獨為交易之標的，因之，上訴人
        即有系爭房屋及地上物之所有權，如未能證明有使用系爭土地之正當權源，
        仍不能以之對抗被上訴人。上訴人所辯伊祖為系爭房屋及地上物之原始起造
        人，即屬有權使用系爭土地云云，容有誤會；上訴人癸○○又於本院言詞辯
        論時主張其占有甚久，已有地上權云云，亦未據提出土地登記簿謄本為證，
        且其主張他主占有之地上權與其主張之所有（自主占有）不能相容，自相矛
        盾，尤有悖於法理，上訴人之主張自非有理。
（二）、按所有人對於無權占有或侵奪其所有物者，得請求返還之。對於妨害其所有
        權者，得請求除去之。有妨害其所有權之虞者，得請求防止之。民法第七百
        六十七條定有明文。本件上訴人占用被上訴人所有之系爭土地，已如前述，
        上訴人復無法證明占有系爭土地之正當權源，則被上訴人本於物上請求權，
        請求上訴人等全體拆除如附圖所示Ａ、Ｂ、Ｃ、Ｄ、Ｅ、Ｆ、Ｈ、Ｉ、Ｊ、
        Ｋ部分地上物，上訴人癸○○併拆除如附圖所示Ｇ部分鴿舍，並將土地全部
        交還被上訴人，洵屬正當，為有理由。
六、自民國六十二年以後，系爭房屋、地上物、鴿舍等，一直由上訴人癸○○繼續占
    有使用，其餘上訴人則陸續遷出上開房屋及地上物，為上訴人癸○○所自承。上
    訴人癸○○無正當權源占有被上訴人土地，依社會通常之觀念，將可獲得相當於
    租金之利益而致被上訴人受有損害，被上訴人自得依侵權行為及不當得利之法律
    關係，請求上訴人癸○○返還相當於租金之利益。按租用基地建築房屋，其租金
    以不超過基地申報總價額年息百分之十為限，土地法第一百零五條、第九十七條
    定有明文。惟基地租金之數額，除以基地申報地價為基礎外，尚須斟酌基地之位
    置，工商繁榮之程度，承租人租用基地之經濟價值及所受利益等項，並與鄰地租
    金相比較，以為決定，並非必達申報總地價年息百分之十最高額（最高法院六十
    八年台上字第三０七一號判例參照）。本件上訴人癸○○占用之系爭土地坐落台
    南縣白河鎮○○○段，西側為寬約七、八公尺村道，北側為寬二公尺之巷道，長
    約七、八公尺進入上訴人所有房屋所在地，東側臨接被上訴人住屋，南側為他人
    磚木造平房，位於竹門里內之村莊，四周都住家使用，系爭房屋及地上物亦均作
    住家使用，有原審法院勘驗筆錄在卷足憑，衡諸該地上房屋及地上物基地之位置
    ，附近繁榮程度，上訴人使用基地之經濟價值及所受之利益等情，認租金以基地
    申報地價年息百分之六為適當。又舉辦規定地價或重新規定地價時，土地所有權
    人未於公告期間申報地價者，以公告地價百分之八十為其申報地價，平均地權條
    例第十六條前段定有明文，如無公告地價，應得以公告現值取代公告地價作為標
    準予以核定。本件上訴人癸○○占用附圖所示系爭磚木造平房、竹木造房屋、鴿
    舍、庭院及道路等地上物，二一七地號土地上如附圖所示Ａ、Ｂ、Ｃ、Ｄ、Ｅ、
    Ｆ、Ｇ、Ｈ部分面積五三五平方公尺，二一七之一地號土地如附圖所示Ｉ、Ｊ部
    分面積五十九平方公尺，二一八地號土地如附圖所示Ｋ部分面積四三平方公尺，
    合計為六三七平方公尺，從而被上訴人得請求相當於租金之損害之金額核定為十
    八萬六千七百八十七元，即如附表之計算式所示（原審計算有誤，應為十八萬六
    千八百十九元，始為正確，惟此部分被上訴人未上訴，合併說明）。
七、從而，被上訴人本於所有物返還請求權請求上訴人全體拆除如附圖所示Ａ、Ｂ、
    Ｃ、Ｄ、Ｅ、Ｆ、Ｈ、Ｉ、Ｊ、Ｋ部分地上物，上訴人癸○○併應拆除如附圖所
    示Ｇ部分鴿舍，並將土地全部交還被上訴人者，及並依侵權行為及不當得利之法
    律關係，請求上訴人癸○○給付十八萬六千七百八十七元，及自起訴狀繕本送達
    之翌日即八十八年七月十六日起至清償日止，按年息百分之五計算之法定遲延利
    息，即無不合，為有理由。
八、綜上所述，本件被上訴人主張上訴人無權占用等為可採，上訴人所辯其係有權占
    有，有所有權、地上權云云均無可取。從而，被上訴人之請求應予准許部分，原
    審為被上訴人勝訴之判決如原判決主文第一項、第二項、第三項所示，為有理由
    ，並關於被上訴人勝訴部分，酌定相當擔保金額，准許之，亦無不合，則原審判
    決於法並無違誤，上訴意旨仍執陳詞指摘原判決不當，求予廢棄改判，為無理由
    ，應予駁回其上訴。
據上論結，本件上訴為無理由，依民事訴訟法第四百四十九條第一項、第八十五條第
二項、第四百六十三條、第三百八十五條第一項前段，判決如主文。
中      華      民      國    八十九    年      九      月      五      日
                            臺灣高等法院臺南分院民事第三庭
~B1審判長法官
~B2      法官
~B3      法官
右為正本係照原本作成。
如對本判決上訴，須於判決送達後二十日內向本院提出上訴狀；未表明上訴理由者，
應於上訴後二十日內向本院提出理由書。
中      華      民      國    八十九    年      九      月      五      日
~B法院書記官  侯瑞富


司法院資訊處製作；財團法人民間司法改革基金會備份。
